【裁判字號】    98,訴,3831
【裁判日期】    990126
【裁判案由】    強盜
【裁判全文】
臺灣臺中地方法院刑事判決              98年度訴字第3831號
公  訴  人  臺灣臺中地方法院檢察署檢察官
被      告  甲○○
指定辯護人  本院公設辯護人戊○○
上列被告因強盜案件，經檢察官提起公訴（98年度偵字第24396
號），本院判決如下：
    主  文
甲○○犯加重強盜罪，處有期徒刑柒年肆月。
扣案水果刀壹把沒收。
    事  實
一、甲○○意圖為自己不法之所有，於民國98年10月9日上午10
    時21分許，騎乘車牌號碼YVS-807號之機車，手持客觀上得
    作為兇器之水果刀1把，至臺中市○區○○路2段177之1號丙
    ○○○○店內，持上開水果刀以近距離（約10公分長）指向
    店員乙○○，以此至使乙○○不能抗拒之方式，要求乙○○
    交出櫃臺內之現金，乙○○乃與甲○○發生拉扯，過程中甲
    ○○手中水果刀為乙○○所奪下，惟甲○○仍持其強盜之犯
    意，以其強大之力量強行拉乙○○回櫃臺內收銀機前，其後
    乙○○與甲○○持續拉扯過程中，甲○○強行伸手開啟收銀
    機，自櫃臺收銀機內強盜現金新臺幣（下同）2萬5000元，
    乙○○因身材瘦小及心中仍然懼怕，至不能抗拒，任由甲○
    ○取走財物，甲○○強盜得逞後，隨即騎乘上開機車逃離現
    場。嗣經乙○○報警處理，乃循線查悉上情，並扣得上開水
    果刀一把。
二、案經臺中市警察局第三分局報告臺灣臺中地方法院檢察署檢
    察官偵查起訴。
    理  由
壹、程序方面
一、按刑事訴訟法第159條之5規定第一項，被告以外之人於審判
    外之陳述，雖不符前四條之規定，而經當事人於審判程序同
    意作為證據，法院審酌該言詞陳述或書面陳述作成時之情況
    ，認為適當者，亦得為證據。查本案證人林蓮於警詢中之
    陳述，係被告以外之人於審判外之陳述，雖不符刑事訴訟法
    第159條之1至之4之規定，惟當事人及指定辯護人於本院98
    年12月22日準備程序期日調查證據時，均表示同意作為證據
    ，且本院審酌該名證人陳述之外在情形，並無信用性顯著低
    落之情形，而認為適當，依前述規定，有證據能力。
二、另按被告於警詢、檢察官訊問時之自白，並無出於強暴、脅
    迫、利誘、詐欺、疲勞訊問、違法羈押或其他不正之方法，
    復無與事實不符之情形，自有證據能力；又扣案之水果刀1
    把，非屬供述證據而無傳聞法則之適用，該等扣案物品係由
    警員依法定程序合法扣得，且亦與本案具有關連性，當有證
    據能力。以上合先敘明。
貳、實體方面
一、訊據被告甲○○雖就其持水果刀1把於上揭時、地，進入前
    揭超商欲強取財物之事實坦承不諱，惟矢口否認有前揭強盜
    犯行，辯稱，伊沒有將水果刀抵住被害人至被害人不能抗拒
    ，當時伊因喝酒致意識不清，伊進入櫃臺後，雖然有亮刀朝
    著被害人，但是被害人隨即馬上跟伊發生拉扯，而且拉扯的
    距離是從櫃臺內拉扯到櫃臺外靠近門口的地方又拉扯回櫃臺
    內，足見案發時被害人並不是在不能抗拒之情況下，且伊係
    在刀子被奪下後才走向收銀機，當時被害人有跟過來，她是
    來不及制止情況下，伊將錢拿出放在自己身上，伊並非強盜
    ，僅係搶奪而已，當天只拿走22000元，立即帶回去給伊母
    親林蓮，並非拿走25000元等語。惟查：
（一）案發當天上午10時21分30秒被告從超商外進入。走入後被
      告走到鏡頭無法拍攝的位置。10時21分40秒被害人出現在
      櫃臺內，22分06秒被告衝入櫃臺，背向監視器，被害人面
      向監視器，被告身體阻隔無法看清被告手中是否持刀，被
      告與被害人兩人距離很近，被告與被害人發生拉扯，可以
      清楚看見被告手中握有尖刀，並從櫃臺內拉扯到櫃臺外面
      到大門，22分31秒雙方由櫃臺外拉扯到櫃臺內，被告手中
      尖刀在櫃臺內為被害人奪下後，雙方持續拉扯，且被告將
      被害人身體拉往收銀機台，被告在拉扯間伸手打開收銀機
      ，搶走收銀機內的現金後，被害人就跑出去超商外，被告
      在被害人跑出超商後，也趁隙跑出超商大門外等情，業據
      本院於審理中勘驗現場監視錄影光碟結果屬實，有筆錄在
      卷可稽（審理卷第36頁反面）。證人即被害人乙○○於本
      院審理時亦證稱：被告走進櫃臺，我跟他說櫃臺不能進來
      ，之後他就喊1次搶劫，我就看到他亮出1把刀子，我就想
      說閃旁邊一點。我有跟他說不要拿那些錢，之後他的刀子
      就不小心被我奪過來我非常害怕，雖然有跟他拉扯但是也
      沒有辦法怎麼樣，被告刀子距離我滿近的，沒有超過10公
      分，我還是會怕，我不敢砍他，我又怕他會將刀子搶回去
      ，我也怕如果刀子面對他，他又不小心會被刺到；我當時
      體重39、40公斤，身高140多公分等語。雖其另外陳述，
      被告亮出水果刀後，即強行取走超商內之財物，其再奪下
      被告之水果刀，與前揭錄影光碟所顯示不合，應係有所誤
      認，惟其餘供述與錄影光碟所示相符，尚非不堪採信，此
      外，並有贓物認領保管單、照片8張、現場圖、車籍查詢
      基本資料詳細畫面、超商監視器畫面4張在卷可參，及水
      果刀1把扣案可資佐證，足認案發當時被告意圖為自己不
      法之所有，持水果刀進入超商櫃臺向乙○○表示要搶劫，
      並近距離持刀指向著證人乙○○而造成其害怕驚懼，至乙
      ○○陷於不能抗拒之情況，其後雖然雙方相互拉扯造成該
      把水果刀脫離被告持有，並為乙○○奪下，惟乙○○仍處
      於害怕恐懼中，及其因身體瘦小，至無法抗拒之心理狀態
      下，僅得任由被告自收銀機中將財物25,000元取走。
（二）按刑法上之搶奪罪，其為奪取他人所有物雖與強盜罪無殊
      ，但搶奪行為僅指乘人不及抗拒而為奪取者而言，如果施
      用強暴、脅迫使人不能抗拒而為奪取，即應成立強盜之罪
      。而強盜罪所施用之強暴脅迫，須足使被害人喪失意思自
      由，並達於不能抗拒之程度，始足當之。至其是否已達於
      使人不能抗拒之程度，則應就客觀具體之情狀加以判斷；
      又強盜罪之強暴、脅迫，以所施用威嚇之程度，客觀上足
      以壓抑被害人之意思，至使不能抗拒為已足。至施用之威
      嚇手段，客觀上是否足以壓抑被害人之意思自由，應依一
      般人在同一情況下，其意思自由是否因此受壓制為斷，不
      以被害人之主觀意思為準；而強盜罪之強暴、脅迫，祇須
      壓抑被害人之抗拒或使被害人身體上、精神上處於不能抗
      拒之狀態為已足，其暴力縱未與被害人身體接觸，仍無礙
      於強盜罪責之成立；若當場對被害人施以強暴脅迫，達於
      不能抗拒之程度，即係強盜行為，至被害人有無抗拒，或
      行為人持以實施強暴脅迫之兇器是否取自被害人之處所，
      及行為後如何離去，均於其是否為強盜，不生影響。最高
      法院71年度臺上字第1040號、87年度臺上字第3705號、89
      年度臺上字第3035號、91年度臺上字第2653號判決要旨可
      資參照。本件被告以水果刀指向被害人時，被害人雖不顧
      安危與被告拉扯，並奪下被告之水果刀，且被告自收銀機
      拿走財物時，水果刀已經脫離被告所持有，惟依據證人乙
      ○○前開證述可知，證人乙○○身材瘦小，面對近距離持
      尖銳水果刀而欲強盜財物之被告，依客觀判斷上已達至使
      其不能抗拒之情況，是證人乙○○雖然有與被告拉扯，亦
      僅係證人乙○○基於其職務希望可以阻止本件強盜案之發
      生，又其後雖證人乙○○將水果刀搶下來，但因其身材瘦
      小，及被告先前持水果刀指著乙○○，造成其心裡之壓制
      仍然存在，是以證人乙○○雖曾有反抗行為，揆諸前開說
      明，按當時之情形，乙○○仍屬於不能抗拒，無解於被告
      加重強盜罪之成立。
（三）按所謂兇器，其種類並無限制，凡客觀上足以對人之生命
      、身體、安全構成威脅，具有危險性者均屬之，且只須行
      為時攜帶此種具有危險性之兇器為已足，並不以攜帶之初
      有行兇之意圖為必要（最高法院79年臺上字第5253號判例
      意旨參照）。查被告持以強盜所用之上開水果刀，刀把部
      分大約10公分長，刀刃部分約為20公分長，刀刃是鐵製尖
      銳器，在客觀上足對人之身體、生命構成威脅，是為刑法
      分則上所稱之「兇器」無疑。
（四）被告於案發後酒測值雖高達1.12mg/l，有酒測報告書在卷
      可按，惟查，被告於警詢中供稱，其於98年10月9日8至9
      時，在住處飲用小瓶米酒2瓶，於犯案後再前往7─11超商
      購買啤酒6瓶飲用等語（警詢卷第3頁至4頁），是其並非
      案發時之身體酒精濃度即達1.12mg/l，參酌被告於警詢、
      偵訊及本院審理中，仍能具體描述案發時概況，記憶尚稱
      清晰，於前揭監視光碟中亦未見被告有何運動失調、平衡
      障礙等情，尚不能證明被告於行為時有飲酒致精神耗弱或
      喪失之情形，且被告先飲酒後再攜水果刀外出犯案，其係
      屬自行招致欠缺或減少責任能力之情形，依刑法第19 條
      第3項之規定，亦不能因此主張其欠缺或減少責任能力。
      另證人乙○○於本院審理中證稱被告強盜取走店裡25000
      元等語，按證人係以其店中為被告強盜後清點財物之損失
      為依據，且僅與被告所坦承取走22000元，相差3000元而
      已，證人實無須干冒偽證之刑責，故其證言應為可採，至
      證人林蓮雖陳述被告當日將22000元交給伊，其後並將
      22000元交由警方查扣，並由乙○○領回保管，有贓物認
      領保管單、扣押目錄表在卷足稽，惟此僅能證明被告於強
      盜後將22000元交予證人林蓮而已，不能證明被告未強
      盜其餘3000元，被告此部分之抗辯尚無理由。至起訴書雖
      指訴被告係以水果刀抵住被害人之方式強取財物，惟本案
      依前述現場錄影光碟所顯示，被告並未抵住被害人，僅係
      以水果刀近距離指向被害人方式欲強取財物，起訴書所指
      尚有誤認，惟不影響本件事實之認定。
（五）綜上所述，被告所辯尚無可信，本案事證明確，被告所為
      加重強盜罪之犯行，應堪認定。
二、核被告所為，係犯刑法第330條第1項之攜帶兇器強盜罪。按
    刑法第59條之酌量減輕其刑，必於犯罪之情狀，在客觀上足
    以引起一般同情，認為即予宣告法定低度刑期，猶嫌過重者
    ，始有其適用，至於被告無前科，素行端正，子女眾多等情
    狀，僅可為法定刑內從輕科刑之標準，不得據為酌量減輕之
    理由，此有最高法院51年度臺上字第899號判例可資參照。
    查被告因臉部有胎記而尋覓工作不易，失業在家，且強盜所
    得之財物中22000元交予其母親，未留下供己花用等情，業
    經證人即被告之母林蓮證述在卷，惟被告四肢健全，思緒
    清晰，並非喪失行動能力及勞動能力之人，其不思靠己身能
    力賺取財物，竟萌生強盜財物之歹念，客觀上已無從獲取同
    情及諒解，況且被告持刀強盜被害人財物，除讓被害人遭受
    財物損失外，更讓被害人飽受極度之驚嚇與恐慌，嚴重侵害
    被害人免於恐懼之自由，所生危害甚鉅，本院實無從因被告
    的個人情狀，而淡化其對被害人及社會治安所生之危害，爰
    引刑法第59條規定酌減其刑。至於被告因先天之臉部胎記，
    因而無法順利謀取工作之情狀，本院將此作為法定刑內從輕
    科刑之標準，附此說明。爰審酌被告於本案前並無刑事前案
    紀錄，有臺灣高等法院被告前案紀錄表在卷可證，堪認其犯
    案前品行尚佳，及被告臉上有胎記，較不易獲取工作機會，
    其因失業且其母親極需錢支用，於經濟壓力下，萌生強盜動
    機，而強盜犯罪過程中，並無實際加害被害人生命、身體之
    行為，所取得財物其中22000元交其母保管，案發後亦已發
    還被害人，惟因被告持刀強盜財物，致使被害人受到不少驚
    嚇與恐慌，及嚴重破壞社會治安等一切情狀，量處如主文所
    示之刑，以示懲儆。
三、扣案之水果刀1把，係供犯罪之用之物，且係自被告家中取
    出，業據被告供明在卷，應可認定係被告所有，爰依刑法第
    38 條第1項第2款規定併予宣告沒收。
四、據上論斷，應依刑事訴訟法第299條第1項前段，刑法第330
    條第1項、第38條第1項第2款，判決如主文。
本案經檢察官丁○○到庭執行職務
中    華    民    國    99    年    1     月    26    日
                  刑事第一庭    審判長法  官  何志通
                                      法  官  許惠瑜
                                      法  官  林清鈞
以上正本證明與原本無異。
如不服本判決應於收受判決後10日內向本院提出上訴書狀，並應
敘述具體理由；其未敘述上訴理由者，應於上訴期間屆滿後20日
內向本院補提理由書（均須按他造當事人之人數附繕本）「切勿
逕送上級法院」。
                                      書記官  陳貴卿
中    華    民    國    99    年    1     月    26    日
附錄論罪科刑法條
中華民國刑法第330條第1項
犯強盜罪而有第 321 條第 1 項各款情形之一者，處 7 年以上
有期徒刑。
中華民國刑法第321條第1項
犯竊盜罪而有左列情形之一者，處 6 月以上、 5 年以下有期徒
刑：
三、攜帶兇器而犯之者。

司法院資訊處製作；財團法人民間司法改革基金會備份。
